臺灣彰化地方法院民事判決　93年度訴字第730號
原　　　告　ｎ○○
訴訟代理人　朱坤棋律師
複 代理 人　甲未○
　　　　　　王素珍律師
被　　　告　地○○
訴訟代理人　ｇ○
被　　　告　甲天○
訴訟代理人　甲地○
被　　　告　Ｑ○○
　　　　　　ａ○○
　　　　　　甲寅○
　　　　　　ｚ○○
　　　　　　黃○○
　　　　　　Ｐ○○
訴訟代理人　ｍ○○
被　　　告　甲戊○○
訴訟代理人　廖道成律師
被　　　告　甲辰○
　　　　　　甲丑○
　　　　　　甲卯○
　　　　　　甲丁○
　　　　　　ｃ○○
　　　　　　ｗ○○
　　　　　　ｕ○○
　　　　　　ｖ○○
　　　　　　Ｂ○○
　　　　　　ｓ○○
　　　　　　午○○
　　　　　　宙○○
　　　　　　Ｗ○○
　　　　　　甲○○○
　　　　　　ｒ○○
　　　　　　Ｒ○○
　　　　　　Ｌ○○
　　　　　　ｋ○○
　　　　　　ｑ○○
　　　　　　ｅ○○
　　　　　　Ｆ○○
　　　　　　Ｕ○○
　　　　　　Ｈ○○
　　　　　　Ｅ○○
　　　　　　ｉ○○
　　　　　　ｊ○○
　　　　　　玄○○
　　　　　　ｘ○○
　　　　　　ｙ○○
　　　　　　ｄ○○
　　　　　　ｏ○○
　　　　　　巳○○
兼訴訟代理　卯○○
人
被　　　告　Ｃ○○
　　　　　　　　　　　　號
　　　　　　Ａ○○
　　　　　　Ｄ○○
　　　　　　ｂ○○
　　　　　　ｆ○
　　　　　　甲宇○
　　　　　　甲己○○
　　　　　　乙○○
　　　　　　壬○○
　　　　　　甲Ａ○○
　　　　　　癸○○
　　　　　　寅○○
　　　　　　Ｋ○
　　　　　　辰○○○
　　　　　　　　　　　　號3樓.
　　　　　　亥○○
　　　　　　ｌ○○○
　　　　　　ｈ○○
　　　　　　Ｚ○○
　　　　　　Ｙ○○
　　　　　　甲酉○
　　　　　　甲亥○
　　　　　　甲戌○
　　　　　　甲壬○
　　　　　　甲子○
　　　　　　甲癸○
　　　　　　戊○○
　　　　　　己○○
　　　　　　丙○○
　　　　　　丁○○
　　　　　　庚○○
　　　　　　宇○
　　　　　　甲申○
訴訟代理人　甲午○
被　　　告　甲丙○○
　　　　　　Ｇ○○
　　　　　　Ｖ○○
法定代理人　辛○○
被　　　告　Ｊ○○
　　　　　　Ｉ○○
　　　　　　Ｏ○○
　　　　　　Ｎ○○
　　　　　　甲乙○
　　　　　　甲甲○
　　　　　　Ｘ○○
　　　　　　Ｔ○○
　　　　　　　　　　　現應為.
　　　　　　Ｍ○○
　　　　　　甲辛○
　　　　　　甲庚○
　　　　　　　　　　　　樓
　　　　　　甲黃○○
　　　　　　財政部國有財產局中區辦事處彰化分處即陳春煇之
　　　　　　遺產管理人
法定代理人　甲宙○
訴訟代理人　子○○
　　　　　　甲玄○
被　　　告　ｔ○○
　　　　　　戌○○
　　　　　　未○○
　　　　　　酉○○
　　　　　　申○○
上列當事人間請求分割共有物事件，本院於民國96年9月13日言
詞辯論終結，茲判決如下：
    主  文
被告甲卯○、甲辰○、甲丑○、甲辛○、甲庚○、甲黃○○應就
其繼承人甲巳○所遺坐落彰化縣田中鎮○○段第1164地號、面積
3344.23平方公尺土地，應有部分41625分之1420辦理繼承登記。
被告Ｃ○○、Ａ○○、Ｄ○○、ｂ○○應就其被繼承人Ｓ○○所
遺坐落彰化縣田中鎮○○段第1164地號、面積3344.23平方公尺
土地，應有部分222000分之1083辦理繼承登記。
被告ｆ○、甲宇○、甲己○○、乙○○、Ｋ○、辰○○○、壬○○、甲Ａ○○、癸○○、寅○○應就其被繼承人ｐ○○所遺坐落
彰化縣田中鎮○○段第1164地號、面積3344.23平方公尺土地，
應有部分222000分之668辦理繼承登記。
被告亥○○、ｌ○○○、ｈ○○、Ｚ○○、Ｙ○○、甲酉○、甲
亥○、甲戌○、甲壬○、甲子○、甲癸○、戊○○、己○○、丙○○、丁○○、庚○○、宇○應就其被繼承人陳所遺坐落彰化
縣田中鎮○○段第1164地號、面積3344.23平方公尺土地，應有
部分222000分之310辦理繼承登記。
被告甲丙○○、Ｇ○○、Ｖ○○、Ｊ○○、Ｉ○○、Ｏ○○、Ｎ
○○應就其被繼承人天○所遺坐落彰化縣田中鎮○○段第1164地
號、面積3344.23平方公尺土地，應有部分222000分之668辦理繼
承登記。
兩造共有坐落彰化縣田中鎮○○段第1164地號、面積3344.23平
方公尺土地，應予分割為如附圖方案（含附圖之附註）所示。
兩造應互為補償如附表二所示之金額。
訴訟費用由兩造按附表一所示應有部分之比例負擔。
    事實及理由
一、原告提起本件訴訟後，被告黃玉柱於民國94年5月16日死亡
    ，其繼承人為甲申○；被告陳清標於94年7月10日死亡，其
    繼承人為ｔ○○；被告陳森根於94年5月11日死亡，其繼承
    人為戌○○、申○○、未○○、酉○○；被告丑○○○於95
    年11月22日死亡，其繼承人為壬○○、甲Ａ○○、癸○○、
    寅○○，有原告提出之繼承系統表、戶籍謄本可稽，原告依
    民事訴訟法第175條規定，具狀聲明由被告ｔ○○、戌○○
    、申○○、未○○、酉○○、壬○○、甲Ａ○○、癸○○、
    寅○○承受訴訟，核無不合，應予准許。
二、被告除地○○、甲天○、甲戊○○、ｕ○○、ｖ○○、卯○○、Ａ○○、財政部國有財產局中區辦事處彰化分處即陳春
    煇之遺產管理人於最後言詞辯論期日到場外，其餘被告經合
    法通知，均未於最後言詞辯論期日到場，核無民事訴訟法第
    386條各款所列情形，爰依原告之聲請，由其一造辯論而為
    判決。
三、原告起訴主張：坐落彰化縣田中鎮○○段第1164地號、面積
    3344.23平方公尺土地（下稱系爭土地）為兩造所共有，各
    共有人應有部分之比例如附表一所示。系爭土地原共有人甲
    巳○已於89年8月15日死亡，其繼承人被告甲卯○、甲辰○
    、甲丑○、甲辛○、甲庚○、甲黃○○迄未辦理繼承登記；
    原共有人Ｓ○○已於84年12月23日死亡，其繼承人被告Ｃ○○、Ａ○○、Ｄ○○、ｂ○○迄未辦理繼承登記；原共有人
    ｐ○○已於35年11月13日死亡，其繼承人被告ｆ○、甲宇○
    、甲己○○、乙○○、Ｋ○、辰○○○、壬○○、甲Ａ○○
    、癸○○、寅○○迄未辦理繼承登記；原共有人陳已於34
    年11月21日死亡，其繼承人被告亥○○、ｌ○○○、ｈ○○
    、Ｚ○○、Ｙ○○、甲酉○、甲亥○、甲戌○、甲壬○、甲
    子○、甲癸○、戊○○、己○○、丙○○、丁○○、庚○○
    、宇○迄未辦理繼承登記；原共有人天○已於93年2月7日死
    亡，其繼承人被告甲丙○○、Ｇ○○、Ｖ○○、Ｊ○○、Ｉ
    ○○、Ｏ○○、Ｎ○○迄未辦理繼承登記，爰請求其等辦理
    繼承登記。兩造就系爭土地並無因物之使用目的不能分割之
    情事，亦未有不分割之協議，而且就分割方法不能達成協議
    ，爰依民法第823條第1項、第824條第2項規定，請求判決分
    割等語，並聲明：(一)被告甲卯○、甲辰○、甲丑○、甲辛○
    、甲庚○、甲黃○○應就其繼承人甲巳○所遺系爭土地應有
    部分41625分之1420辦理繼承登記。(二)被告Ｃ○○、Ａ○○
    、Ｄ○○、ｂ○○應就其被繼承人Ｓ○○所遺系爭土地，應
    有部分222000分之1083辦理繼承登記。(三)被告ｆ○、甲宇○
    、甲己○○、乙○○、Ｋ○、辰○○○、壬○○、甲Ａ○○
    、癸○○、寅○○應就其被繼承人ｐ○○所遺系爭土地，應
    有部分222000分之668辦理繼承登記。(四)被告亥○○、ｌ○○○、ｈ○○、Ｚ○○、Ｙ○○、甲酉○、甲亥○、甲戌○
    、甲壬○、甲子○、甲癸○、戊○○、己○○、丙○○、丁○○、庚○○、宇○應就其被繼承人陳所遺系爭土地，應
    有部分222000分之310辦理繼承登記。(五)被告甲丙○○、Ｇ
    ○○、Ｖ○○、Ｊ○○、Ｉ○○、Ｏ○○、Ｎ○○應就其被
    繼承人天○所遺系爭土地，應有部分222000分之668辦理繼
    承登記。(六)系爭土地應予分割，其分割方法如附圖所示。
    (七)訴訟費用由兩造按應有部分之比例負擔。
四、被告ｓ○○、甲丑○、Ｇ○○陳稱：不同意分割。
五、被告甲戊○○、地○○、甲天○、亥○○、ｕ○○、ｖ○○
    、ｉ○○、巳○○、卯○○、甲酉○、甲戌○、ｆ○、乙○○、壬○○、甲Ａ○○、癸○○、寅○○、Ｋ○、Ａ○○、
    財政部國有財產局中區辦事處彰化分處即陳春煇之遺產管理
    人、Ｐ○○、甲辰○、甲卯○、ｚ○○均陳稱：同意分割，
    對附圖之分割方案無意見。
六、其餘被告經合法通知，未於言詞辯論期日到場，亦未提出書
　　 狀作何聲明或陳述。
七、原告主張系爭土地為兩造所共有，各共有人應有部分如附表
    一所示，而系爭土地並無因物之使用目的不能分割或契約訂
    有不分割期限之情形，且兩造無法協議分割之事實，已據其
    提出土地登記謄本、戶籍謄本、繼承系統表等件為證，且為
    被告所不爭執，是以原告依民法第823條第1項、第824條第2
    項之規定，請求分割系爭土地，於法有據，應予准許。
八、按因繼承、強制執行、公用徵收或法院之判決，於登記前已
    取得不動產物權者，非經登記，不得處分其物權，民法第75
    9條定有明文。又分割共有物，性質上為處分行為，依民法
    第759條規定，共有不動產之共有人中有人死亡時，於其繼
    承人未為繼承登記以前，固不得分割共有物。惟原告如於訴
    訟中，請求死亡共有人之繼承人辦理繼承登記，並合併對繼
    承人及其餘共有人為分割共有物之請求，不但符合訴訟經濟
    原則，亦與民法第759條規定之旨趣無違（最高法院69年台
    上字第1012號判例意旨參照）。經查，系爭土地共有人甲巳
    ○、Ｓ○○、ｐ○○、陳、天○分別已於89年8月15日、8
    4年12月23日、35年11月13日、34年11月21日、93年2月7日
    死亡，被告甲卯○、甲辰○、甲丑○、甲辛○、甲庚○、甲
    黃○○；Ｃ○○、Ａ○○、Ｄ○○、ｂ○○；ｆ○、甲宇○
    、甲己○○、乙○○、Ｋ○、辰○○○、壬○○、甲Ａ○○
    、癸○○、寅○○；亥○○、ｌ○○○、ｈ○○、Ｚ○○、
    Ｙ○○、甲酉○、甲亥○、甲戌○、甲壬○、甲子○、甲癸○、戊○○、己○○、丙○○、丁○○、庚○○、宇○；甲
    丙○○、Ｇ○○、Ｖ○○、Ｊ○○、Ｉ○○、Ｏ○○、Ｎ○○分別為其等法定繼承人，則原告起訴請求分割系爭土地同
    時，併請求甲巳○、Ｓ○○、ｐ○○、陳、天○之繼承人
    就其等被繼承人所遺系爭土地之應有部分辦理繼承登記，尚
    無不合，應准許之。爰判決如主文第1、2、3、4、5項所示
    。
九、按共有人因共有物分割之方法不能協議決定，而提起分割共
    有物之訴，應由法院斟酌共有物之性質、共有人之意願、全
    體共有人之利益、經濟效用等因素，秉持公平原則，而為適
    當之分配。查系爭土地之分割方法，如附圖所示之分割方案
    ，於參酌各共有人之意見後，經多次修改，大致符合系爭土
    地使用現況，客觀上對各共有人復無不利之處，被告亦大都
    陳稱同意依該方案分割或未到庭表示反對。是本院審酌系爭
    土地使用現狀、共有人之意願、全體共有人之利益，認為以
    附圖所示方案分割，應屬適當。爰諭知系爭土地之分割方法
    如主文第6項所示。
十、又分割共有物之訴，以原物為分配時，如共有人中，有不能
    按其應有部分受分配者，得以金錢補償之，民法第824條第3
    項定有明文。另共有物之原物分割，依民法第825條規定觀
    之，係各共有人就存在於共有物全部之應有部分互相移轉，
    使各共有人取得各自分得部分之單獨所有權。故原物分割而
    應以金錢為補償者，倘分得價值較高及分得價值較低之共有
    人均為多數時，該每一分得價值較高之共有人即應就其補償
    金額對於分得價值較低之共有人全體為補償，並依各該短少
    部分之比例，定其給付金額，方符共有物原物分割為共有物
    應有部分互相移轉之本旨（最高法院85年台上字第2676號判
    例意旨參照）。經查，系爭土地依附圖所示方案分割結果，
    因兩造各自分得土地所臨馬路之寬度不一，其價值顯有差別
    ，故各共有人分得之土地實際價值，與其所應分配之價值，
    尚有差距，依上揭說明，自應依民法第824條第3項之規定，
    互為補償，始符公允。本件依原告及被告甲戊○○聲請由華
    聲企業發展鑑定顧問有限公司審酌當地里鄰環境、交通情況
    、公共設施、使用現狀、經濟發展程度及房地產交易現況等
    因素，鑑定結果認兩造依附圖所示方案為分割，其分割後實
    際分得之土地價值，相較於分割前應有部分價值，確有增減
    之情形，應以金錢互為補償如附表二所示，有該公司鑑定報
    告書可憑，應屬適當可採。爰判決兩造間應相互補償之金額
    如附表二即主文第7項所示。至於被告地○○、甲天○、巳
    ○○、卯○○雖陳稱系爭土地臨公館路地段地價較高，分得
    臨公館路土地之共有人應放棄補償等語，惟系爭土地所臨員
    集路路面較寬，係當地交通幹道，其等主張臨公館路地段市
    價較高，並未舉證以實其說，自非可採，併此敘明。
十三、訴訟費用負擔之依據：民事訴訟法第78條、第80條之1、
      第85條第1項但書、第2項。
中　　華　　民　　國　　96　　年　　9　　月　　27　　日
                  民事第二庭    法　官　施錫揮
以上正本係照原本作成。
如對判決上訴，應於判決送達後20日內向本院提出上訴狀。
中　　華　　民　　國　　96　　年　　9　　月　　27　　日
                      　　　    書記官　黃鏽金
附表一：
┌───────────┬────────┐
│共有人                │應有部分比例    │
├───────────┼────────┤
│Ｑ○○                │222000分之1444  │
├───────────┼────────┤
│Ｓ○○之繼承人－      │222000分之1083  │
│Ｃ○○、Ａ○○、Ｄ○○│(連帶負擔)      │
│、ｂ○○              │                │
├───────────┼────────┤
│ｐ○○之繼承人－      │222000分之668   │
│ｆ○、甲宇○、甲己○○│(連帶負擔)      │
│、乙○○、Ｋ○、許陳阿│                │
│玉、壬○○、甲Ａ○○、│                │
│癸○○、寅○○        │                │
├───────────┼────────┤
│陳之繼承人－        │222000分之310   │
│亥○○、ｌ○○○、陳啟│(連帶負擔)      │
│茂、Ｚ○○、Ｙ○○、黃│                │
│霖峰、甲亥○、甲戌○、│                │
│甲壬○、甲子○、甲癸○│                │
│、戊○○、己○○、武宗│                │
│漢、丁○○、庚○○、陳│                │
│月                    │                │
├───────────┼────────┤
│ａ○○                │222000分之500   │
├───────────┼────────┤
│甲寅○                │41625分之4260   │
├───────────┼────────┤
│ｚ○○                │222000分之903   │
├───────────┼────────┤
│黃○○                │222000分之903   │
├───────────┼────────┤
│甲天○                │41625分之10306  │
├───────────┼────────┤
│Ｐ○○                │222000分之3333  │
├───────────┼────────┤
│甲戊○○              │41625分之948    │
├───────────┼────────┤
│甲巳○之繼承人－      │41625分之1420   │
│甲卯○、甲辰○、甲丑○│(連帶負擔)      │
│、甲辛○、甲庚○、蕭黃│                │
│月美                  │                │
├───────────┼────────┤
│甲丁○                │222000分之222   │
├───────────┼────────┤
│財政部國有財產局中區辦│222000分之1500  │
│事處彰化分處即陳春煇之│                │
│遺產管理人            │                │
├───────────┼────────┤
│ｃ○○                │222000分之360   │
├───────────┼────────┤
│ｗ○○                │222000分之5530  │
├───────────┼────────┤
│ｕ○○                │222000分之5530  │
├───────────┼────────┤
│ｖ○○                │222000分之5530  │
├───────────┼────────┤
│Ｂ○○                │222000分之362   │
├───────────┼────────┤
│ｓ○○                │222000分之1500  │
├───────────┼────────┤
│天○之繼承人－        │222000分之668   │
│甲丙○○、Ｇ○○、陳姿│(連帶負擔)      │
│紋、Ｊ○○、Ｉ○○、陳│                │
│秀蘭、Ｎ○○          │                │
├───────────┼────────┤
│午○○                │222000分之240   │
├───────────┼────────┤
│宙○○                │222000分之222   │
├───────────┼────────┤
│Ｗ○○                │222000分之242   │
├───────────┼────────┤
│甲○○○              │222分之1        │
├───────────┼────────┤
│ｒ○○                │222000分之240   │
├───────────┼────────┤
│Ｒ○○                │666000分之361   │
├───────────┼────────┤
│Ｌ○○                │666000分之361   │
├───────────┼────────┤
│ｋ○○                │666000分之361   │
├───────────┼────────┤
│ｑ○○                │222000分之361   │
├───────────┼────────┤
│ｅ○○                │888000分之361   │
├───────────┼────────┤
│Ｆ○○                │888000分之361   │
├───────────┼────────┤
│Ｕ○○                │888000分之361   │
├───────────┼────────┤
│Ｈ○○                │888000分之361   │
├───────────┼────────┤
│Ｅ○○                │0000000分之361  │
├───────────┼────────┤
│ｉ○○                │333000分之111   │
├───────────┼────────┤
│ｊ○○                │333000分之111   │
├───────────┼────────┤
│玄○○                │222分之1        │
├───────────┼────────┤
│ｘ○○                │166500分之271   │
├───────────┼────────┤
│ｙ○○                │166500分之271   │
├───────────┼────────┤
│ｄ○○                │166500分之271   │
├───────────┼────────┤
│ｏ○○                │222000分之903   │
├───────────┼────────┤
│巳○○                │41625分之419    │
├───────────┼────────┤
│卯○○                │41625分之419    │
├───────────┼────────┤
│甲乙○                │222000分之1666  │
├───────────┼────────┤
│甲甲○                │222000分之1667  │
├───────────┼────────┤
│Ｘ○○                │222000分之240   │
├───────────┼────────┤
│Ｔ○○                │0000000分之361  │
├───────────┼────────┤
│Ｍ○○                │888000分之361   │
├───────────┼────────┤
│地○○                │41625分之5153   │
├───────────┼────────┤
│ｎ○○                │41625分之5153   │
├───────────┼────────┤
│甲申○                │222000分之16588 │
├───────────┼────────┤
│戌○○                │444000分之90    │
├───────────┼────────┤
│申○○                │444000分之90    │
├───────────┼────────┤
│未○○                │444000分之90    │
├───────────┼────────┤
│酉○○                │444000分之91    │
├───────────┼────────┤
│ｔ○○                │333000分之111   │
└───────────┴────────┘
